臺灣高等法院臺中分院刑事判決　　　　95年度上訴字第2493號
上　訴　人　臺灣苗栗地方法院檢察署檢察官
上　訴　人
即　被　告　Ｆ○○
選任辯護人　陳銘釗律師
上列上訴人因被告偽造文書等案件，不服臺灣苗栗地方法院93年
度訴字第519號中華民國95年6月30日第一審判決（起訴案號：臺
灣苗栗地方法院檢察署93年度偵字第1043號），提起上訴，本院
判決如下：
    主  文
原判決撤銷。
Ｆ○○連續行使偽造私文書，足以生損害於他人，處有期徒刑柒
月；又連續意圖為自己不法之所有，而侵占自己持有他人之物，
處有期徒刑壹年捌月。應執行有期徒刑貳年貳月。
    事  實
一、Ｆ○○自民國89年5 月20日起，在位苗栗縣頭屋鄉北坑村3
    鄰32號住所，自任會首，陸續召集成立如附表一至四所示之
    甲、乙、丙、丁民間互助會（其會期起迄時間、開標日期、
    會員、每期會金、標會方式，均詳如附表一至附表四所載）
    ，該四會互助會均約定每人每會新台幣（下同）1萬元，各
    會每次以投標金額最高者得標（均採外標方式標會），會員
    以標單填寫標息並署名參與投標，由Ｆ○○負責開標、收取
    標金、交付得標會款等事宜。詎Ｆ○○自91年8、9月間起，
    因以會養會，週轉不靈，亟需用款，竟利用其擔任會首之機
    會，分別為下列行為：
(一)、Ｆ○○明知其未取得互助會會員彭菊梅、劉玉蘭之授權、同
    意參與投標，竟基於意圖為自己不法所有及行使偽造私文書
    之概括犯意，自91年8月間起，先後於如附表五至八所示之
    會期，在上址之同一開標處所，分別利用彭菊梅、劉玉蘭未
    到場參與開標之機會，在投標單上偽造被冒標會員「彭菊梅
    」或「劉玉蘭」名義投標而偽造其等之署押，並分別填載如
    附表五至八所示之競標標息，而偽造各該期投標單之準私文
    書，用以表示各該被冒名之會員願依該投標單上所載之金額
    為標息以標取會款，繼之持向其他到場之活會會員提示以參
    與競標，而連續行使前開偽造之準私文書，足以生損害於「
    彭菊梅」、「劉玉蘭」及如附表所示各該期其餘之活會會員
    ，開標後即向各該期之活會會員偽稱係彭菊梅或劉玉蘭得標
    ，另向被冒標之會員劉玉蘭或彭菊梅詐稱係他人得標以收取
    會款，致如附表五至八所示各該期之活會會員及被冒標之會
    員均陷於錯誤，確信為Ｆ○○所指之人得標，而分別交付各
    該期之會款予Ｆ○○，Ｆ○○以此方式連續詐得如附表五至
    八所示之金額，計40萬元。
(二)、另Ｆ○○明知應將所收取之會款，於得標會員得標後數日內
    ，交付予如附表九所示之得標會員收執，其竟基於意圖為自
    己不法所有之概括犯意，將各次應交付予得標會員之會款侵
    占入己，而挪用於其所召集其他互助會使用，並對得標會員
    一再藉詞拖延返還期限，造成得標會員受有如附表九所示金
    額之損害，總計侵占達477萬4600元。
二、案經被害人Ｉ○○、劉玉蘭訴由臺灣苗栗地方法院檢察署檢
    察官偵查起訴及追加起訴。
    理  由
壹、有罪部分
一、上開事實，除冒用彭菊梅名義冒標會款部分外，其餘部分訊
    據被告Ｆ○○坦白承認，至冒用彭菊梅名義部分則辯稱：彭
    菊梅部分伊有事先向她講過，如有需要彭菊梅同意伊先用彭
    菊梅名義標會云云。經查：
(一)、關於事實欄一之(一)部分：
１、除冒用彭菊梅名義冒標會款部分外，其他事實業據被告於警
    詢及偵審中自白不諱，復有證人劉玉蘭、彭菊梅（已改名為
    Ｄ○○，以下均以被告行為時之彭菊梅稱之）分別於警詢、
    偵訊及原審審理中證述有參與被告所召集之互助會，並按期
    繳交會款，但未參與投標或有投標但未得標，直至尾會結束
    時被告拖延給付會款，始發現被告Ｆ○○未經其等同意而予
    以冒標之事實等語明確（見偵查卷第53頁至第55頁、第100
    頁、第105頁，原審卷第20頁、第30頁、87至95頁）。證人
    彭菊梅於原審具結後並證稱：「（提示起訴書附件一到四會
    單，你有無參加過這四個互助會？）有，附件一、附件二、
    附件三、附件四的都有。（是否各參加一會？）是的。……
    （這四個互助會你到底有無標到？）都沒有。（這四個互助
    會你有無授權任何人用你的名義標會？）之前我表妹她曾經
    跟我商量，要用到錢的時候讓她標，讓她週轉，『但是我沒
    有答應他可以用我的名義標會』，事後他做了，但是沒有告
    訴我。」等語（見原審卷第90、92頁），而且，證人彭菊梅
    係被告之表姊，彼此情同姊妹乙節，業據證人彭菊梅到庭證
    述無訛（見原審卷第88、89頁），且為被告所是認。是以，
    證人彭菊梅既與被告感情深厚，衡情自無甘冒偽證罪之處罰
    而構詞誣陷被告之理。雖然證人彭菊梅同日承認被告提問：
    「之前我有跟你說要用錢的時候可以用你的名義標」之問題
    ，然亦強調「因為當時，不同時間，我本身有招會，被告有
    作我的會腳，會本來就可以標來標去。『這四個會我都沒有
    同意被告用我的名義標』」等語（見原審卷第93頁）。可見
    被告所辯彭菊梅同意以其名義標會乙情，係指彭菊梅本身亦
    有招募民間合會之時期，至如附表一至附表四所載之合會，
    彭菊梅並未同意被告以其名義標會，至為灼然。被告此部分
    辯詞，核屬卸責之詞，並非可取。而被告未經劉玉蘭、彭菊
    梅同意，以其等名義冒標並得標，嗣向劉玉蘭、彭菊梅及其
    他活會會員收取會金，自足以生損害於劉玉蘭、彭菊梅及其
    他活會會員。
２、另，證人即互助會會員Ｉ○○、戊○○、丑○○、Ｔ○○、
    宇○○、寅○○、Ｃ○○、玄○○○、子○○、卯○○、亥
    ○○、辰○○分別於警詢偵訊及原審審理中證述被告使不知
    情之各該活會會員陷於錯誤，致其等人交付會款予被告Ｆ○
    ○之事實（見偵查卷第25頁至第27頁、第34頁至第36頁、第
    38頁至第41頁、第44頁至第47頁、第58頁、第61頁、第63頁
    、第66頁至第67頁、第71頁、第74頁、第77頁至第78 頁、
    第87頁、第90頁至第92頁、第99頁至第101頁，原審卷第19
    頁、第29頁至第30頁、第138頁至第145頁、第161頁至第178
    頁、第192頁至第200頁、第216頁至第233頁），核與被告自
    白及證人劉玉蘭、彭菊梅證述情節相符，復有互助會單影本
    4紙在卷可稽。
３、關於被告冒標所詐得金額之計算方式：
    關於被告所犯冒標詐領會款之犯罪事實，業經公訴人當庭修
    正起訴犯罪事實，此有補充理由書附卷可稽（見原審卷第58
    以下、第78頁），先予敘明。按民間互助會即合會法律關係
    ，於88年4月21日經總統公布修正增定之民法第709條之1至
    709 條之9等條文規範，並於89年5月5日施行，亦即本件互
    助會於89年5月20日起始陸續召募，應有修正後民法之適用
    ；次按民間互助會已得標之死會會員，事後無論任一會員得
    標及其願出之標金若干，均須繳納當期全額之會款，縱為會
    首施用詐術，以他會員名義冒標，並向死會會員收取會款，
    因該等死會會員本負有繳納會款之義務，當非陷於錯誤而交
    付會款予會首，自無構成詐欺取財罪之可言（最高法院83年
    度臺上字第4153號判決意旨參照）。準此，本件被告冒名盜
    標情事，被詐欺之對象僅係各該期之活會會員及被冒名盜標
    者，亦即被告於如附表所示各會期所為詐欺取財犯行之對象
    ，應僅為被告於如附表所示各該會期冒標之詐欺行為當時尚
    屬活會之會員，不包括死會會員，而詐欺所得之款項，應僅
    限於實際加入而未得標之活會會員所繳納之會款，合先敘明
    。基此，關於本案採外標制之互助會，被告冒標所詐得金額
    之計算方式應為：每會金額×活會人數（須扣除會首、死會
    人數、再加上之前曾被冒標時實際上仍為活會的人數），茲
    計算如附表五至八所示。
(二)、關於事實欄一之(二)部分：
１、訊據被告Ｆ○○對於事實一之(二)部分坦承不諱，核與證人即
    被害人戊○○、丑○○、宇○○、Ｔ○○、Ｉ○○、寅○○
    、玄○○○、子○○、卯○○、亥○○分別於警詢、偵訊及
    原審審理中證述其等有分別參與由被告召集並擔任會首之如
    附表一至四所示之互助會，並於投標得標或尾會得標後，被
    告Ｆ○○並未如期給付會款，經催討後仍一再拖延，始知其
    侵占如附表九所示之會款之事實相符（見偵查卷第1043號卷
    第25頁至第27頁、第34頁至第36頁、第38頁至第41頁、第44
    頁至第47頁、第58頁、第61頁、第63頁、第66頁至第67頁、
    第71頁、第74頁、第77頁至第78頁、第87頁；原審卷第138
    頁至第14 5頁、第161頁至第178頁、第192頁至第200頁、第
    216頁至第233頁），並有互助會單影本4紙附卷為憑。
２、關於本案被告侵占會錢金額之計算方式：而關於此部分侵占
    金額之計算，因本案審理距被告行為時已隔數年，時間久遠
    ，且被告除召集本案4互助會外，尚有召集其他互助會，且
    各互助會間存有會員彼此交錯，是以被告及證人對於被告各
    次犯行之時間及侵占金額，或因時間久遠已淡忘，或因錯綜
    複雜而已混淆，亦未予書面紀錄。但依「罪疑利益歸於被告
    原則」，此部分依被告及證人之供詞可得明確部分，並依犯
    行時間、依活會死會人數等基準，逐項計算被告侵占之確切
    金額。是以，對於本案被告侵占之金額之計算，雖無其他相
    關文書紀錄資料（即各次得標金額）可供計算，但被告於犯
    後與證人所即時彙算、核對之金額，業經被告及證人當庭供
    陳無訛，參照證人在92、93年間距離本件合會結束時間較近
    ，記憶應較清晰，故綜合以上各情做為認定之基準。至如附
    表十四所示之被害人（會員），雖有會款尚未取得，但如附
    表十四所示Ｃ○○等被害人並無得標之相關事證，此部分被
    告應給付之金額，應係如附表一至附表四所載合會停會之後
    ，被告尚未向其他死會會員（含被告本身）收取，自無收取
    會款後，侵占入己之情形，詳後敘明。
(三)、綜上所述，被告自白部分，與上開事證吻合，至其辯解部分
    （未冒標彭菊梅會款），則與事實不符，顯屬卸責之詞，要
    難採信。本件事證以臻於明確，自應依法論科。
二、比較新舊法：
    按被告Ｆ○○行為後，刑法及刑法施行法業於94年2月2日總
    統令公布修正，於95年7月1日施行（下稱新刑法，修正前刑
    法下稱舊刑法），參酌最高法院95年5月23日日刑事庭第8次
    會議決議，新刑法第二條第一項之規定，係規範行為後法律
    變更所生新舊法律比較適用之準據法，於新刑法施行後，應
    適用新刑法第二條第一項之規定，為「從舊從輕」之比較。
    本案涉及法律變更之部分，比較如下：
(一)、被告所犯刑法第216條、第210條之行使偽造私文書罪及刑法
    第335條第1項普通侵占罪之犯行，因行為後新法業已刪除連
    續犯之規定，此刪除雖非犯罪構成要件之變更，但顯已影響
    行為人刑罰之法律效果，自屬法律有變更，依新法第2條第1
    項規定，比較新、舊法結果，仍應適用舊法論以連續犯，較
    有利於被告。
(二)、被告行為後，因修正後之刑法刪除第55條後段關於牽連犯之
    規定。本件被告所犯後開刑法第216條、第210條之行使偽造
    私文書罪及刑法第339條第1項詐欺罪，具有牽連犯之關係，
    依修正前即行為時之規定，應從一重之行使偽造私文書罪處
    斷；依修正後之刑法既已刪除牽連犯之規定，則所犯上開各
    罪應依數罪併罰之規定分論併罰。比較新舊法之規定，仍應
    適用舊法論以牽連犯，較有利於被告。
(三)、被告行為後，修正後刑法（新法）第33條第5款規定「罰金
    ：新臺幣一千元以上，以百元計算之」，與修正前刑法第33
    條第5款規定「罰金：（銀元）一元以上」不同。比較新舊
    法結果，以修正前即行為時法較有利於被告，故依刑法第2
    條第1項前段規定，本案關於刑法第335條第1項、第339條第
    1項之【最低】法定刑罰金部分，自應適用行為時之法律即
    修正前刑法第33條第5款規定決定其罰金部分之法定刑。復
    次，被告行為後，刑法施行法第1條之1於95年6月14日日經
    以華總一義字第09500085181號令修正公布增訂。修正增訂
    之刑法施行法第1條之1規定「中華民國94年1月7日刑法修正
    施行後（按指95年7月1日），刑法分則編所定罰金之貨幣單
    位為新台幣。94年1月7日刑法修正時，刑法分則編未修正之
    條文定有罰金刑者，自94年1月7日刑法修正施行後，就其所
    定數額提高為三十倍。但72年6月26日到94年1月7日新增或
    修正之條文，就其所定數額提高為三倍。」而本件被告所犯
    上開規定有罰金刑，且為刑法分則編未修正之條文而定有罰
    金刑者；於刑法施行法第1條之1修正增訂前，其貨幣單位為
    銀元，罰金刑之提高標準應適用罰金罰鍰提高標準條例第1
    條之規定「依法律應處罰金、罰鍰者，就其原定數額得提高
    為二倍至十倍。」而再依現行法規所定貨幣單位折算新臺幣
    條例第2條規定「現行法規所定金額之貨幣單位為圓、銀元
    或元者，以新臺幣元之三倍折算之」，比較新舊法適用之結
    果，其關於法定刑為罰金部分之提高標準之【最高部分】，
    新舊法均無不利之情形，故依刑法第2條第1項前段規定，本
    案關於上開罪名之法定刑罰金提高標準部分，自應適用行為
    時之法律即罰金罰鍰提高標準條例第1條及現行法規所定貨
    幣單位折算新臺幣條例第2條之規定。
(四)、修正前刑法第51條規定：「數罪併罰，分別宣告其罪之刑，
    依左列各款定其應執行者：」其中第5款規定：「宣告多數
    有期徒刑者，於各刑中之最長期以上，各刑合併之刑期以下
    ，定其刑期。但不得逾二十年。」修正後刑法第51條第5款
    規定：「宣告多數有期徒刑者，於各刑中之最長期以上，各
    刑合併之刑期以下，定其刑期。但不得逾三十年。」比較結
    果，修正後刑法並非較有利於行為人。依新刑法第2條第1項
    前段規定，自應適用最有利於被告之舊刑法。
(五)、本案涉及法律變更之部分經上開比較新舊刑法之規定，以舊
    刑法有利於被告，依新刑法第2條第1項前段規定，自應適用
    最有利於被告之舊刑法。
三、論罪科刑部分：
(一)、按冒用他人名義書寫標單，以冒標他人之互助會，茍標單上
    除書寫被冒標者姓名及欲標取會款所出利息之金額外，並書
    有「標單」之意旨，而就文義內容之本身，使人一見即知係
    投標會款之標單，該標單固係刑法第210條所稱之私文書；
    惟如僅在紙上書寫被冒標者之姓名及所出利息之金額，就文
    義本身並不足以獨立表示一定用意之證明，如非依民間互助
    會之習慣，尚無從認定其上之文字，係用以表示該名義人願
    出所書金額之利息以標取互助會會款之證明者，則非刑法第
    210條所規定之私文書，而屬同法第220條以文書論之準私文
    書（最高法院91年度臺上字第5683號判決參照）。又按互助
    會已得標之死會會員，事後無論任一會員得標及其願出之標
    金若干，均須繳納當期全額之會款，縱為會首施用詐術，以
    他會員名義冒標，並向死會會員收取會款，因該等死會會員
    本負有繳納會款之義務，當非陷於錯誤而交付會款予會首，
    自無構成詐欺取財罪之可言（最高法院83年度臺上字第4153
    號判決意旨參照）。查本案被告未經劉玉蘭、彭菊梅同意，
    ，先後數次於投標單上偽造其等之署押並書寫標金數目，依
    民間互助會之習慣，足以表示係標單作為標會之憑證，揆諸
    前開判決意旨，應屬偽造刑法第220條第1 項以文書論之準
    私文書，嗣被告又將該標單提示予其他互助會成員參加競標
    ，並據該準私文書之內容主張其標取會金之意思，而冒標詐
    取活會會員會款，各足生損害於被冒標名義人及活會會員。
    是核被告Ｆ○○所為，係犯刑法第216條、第220條第1項、
    第210條之行使偽造以文書論之私文書罪、同法第339條第1
    項之詐欺取財罪。被告先後所為偽造「彭菊梅」、「劉玉蘭
    」署押之行為，係偽造準私文書之部分行為，偽造準私文書
    之低度行為則為行使之高度行為所吸收，均不另論罪。又被
    告以一詐欺行為，同時詐騙數活會會員，侵害數法益，為同
    種之想像競合犯，僅論以一詐欺取財罪。其先後多次行使偽
    造準私文書、詐欺取財之犯行，均時間緊接、方法相同，各
    觸犯構成要件相同之罪名，顯係基於概括犯意反覆為之，皆
    應依修正前刑法第56條連續犯規定論以一罪，並加重其刑。
    至被告於每次冒用他人名義得標後，向各活會會員及遭冒名
    之會員詐收會款，應係一詐欺行為之接續進行，僅成立單一
    詐欺行為，尚與連續犯有別，附此敘明。又其所犯連續行使
    偽造準私文書罪、連續詐欺取財罪二罪間，有方法目的之牽
    連關係，應依修正前刑法第55條後段之規定，從一重之連續
    行使偽造準私文書罪處斷。
(二)、另按民法債編於88年4月21日修正增訂第709條之1至第709條
    之9合會專節，民法債編施行法並明定前開修正增訂條文，
    自89年5月5日施行。依民法第709條之1第1項規定：「稱合
    會者，謂由會首邀集二人以上為會員，互約交付會款及標取
    合會金之契約。其僅由會首與會員為約定者，亦成立合會。
    」合會契約法律關係不僅存在於會首與會員之間，同時存在
    於各會員之間，此與前開合會專節修法增訂前，實務見解均
    將合會性質定義為會員與會首間締結之契約，會員相互間除
    有特約外，不發生債權債務關係迥異〔最高法院67年臺上字
    第3008號、63年臺上字第1159號、49年臺上字第1635號判例
    參照，前開三則判例業於91年1月29日經最高法院91年度第1
    次民事庭會議決議不再援用，並於91年3月4日，由最高法院
    依據最高法院判例選編及變更實施要點第9點規定以（九一
    ）臺資字第00140號公告之〕。是民法修正施行後，合會之
    法律關係係以團體性合會為原則（民法第709條之1第1項前
    段），以單線關係之合會為例外性（民法第709條之1第1項
    後段）。查，本件如附表一至附表四所示合會，均在民法第
    十九節之一「合會」修正施行之後，且觀之卷附合會會單，
    均未特別註明適用單線關係合會之約定，故本件自屬民法第
    709條之1第1項前段規定之團體性合會甚明，被告之選任辯
    護人爭執系爭合會係單線關係之合會，核非可取。又依民法
    第709條之7第2項規定：「會首應於前項期限內（每期標會
    後三日內），代得標會員收取會款，連同自己之會款，於期
    滿之翌日前，交付得標會員。逾期未收取之會款，會首應代
    為給付。」是會員標得會款後，當期會款債權即由該得標會
    員享有，會首僅係依規定代得標會員收取會款，並對逾期未
    收取之會款，負代為給付之義務，會首代得標會員向各會員
    收取會款，即屬因法律或契約上之原因而持有得標會員之會
    款，其於持有期間變易原持有之意思而為不法所有之意思，
    即該當刑法第335條第1項普通侵占罪之構成要件。查被告Ｆ
    ○○於89年5月20日起陸續召集本案民間互助會，即應適用
    民法修正後之合會法律關係，是以，被告將收取之會款挪做
    清償其他合會使用，自係以易持有為所有之意思為之，顯有
    不法所有之意圖甚明，故核其所為，係犯刑法第335條第1項
    之侵占罪。又被告先後多次侵占犯行，均時間緊接，所犯構
    成要件相同之罪，顯均係基於概括犯意為之，應依修正前刑
    法第56條連續犯規定論以一罪，並加重其刑。
(三)、被告所犯上開連續行使偽造私文書罪、連續普通侵占罪2 罪
    間，犯意個別，行為互殊，應予分論併罰。
四、原審判決應撤銷之理由：
(一)、原審認被告罪證明確，予以論罪科刑，固非無見，惟：
１、按刑法第220條並非罪刑之規定，僅係闡述在紙上或物品上
    之文字、符號，如依習慣或特約，足以為表示其用意之證明
    者，關於觸犯刑法分則偽造文書、印文罪章之罪，應以文書
    論，即學理上所謂之準文書。惟偽造或變造準文書時，仍依
    其文書之性質適用各該有罪刑規定之法條論罪科刑（最高法
    院84年度台上字第665號判決意旨參照）。本件原審認定被
    告行使之投標單，係屬刑法第220條之準文書，又該投標單
    並非公務員職務上製作之文書，自屬私文書，乃認被告所為
    ，係犯刑法第216條、第210條之行使偽造私文書罪，因依上
    開法條論處，則其主文竟諭知上訴人「行使偽造『準』私文
    書」罪刑，且未諭知「足以生損害於他人」，自有違誤。
２、如附表十四所示Ｃ○○等被害人並無得標之相關事證，此部
    分被告縱有依民法合會法律關係應給付之金額，但無被告向
    其他死會會員（含被告本身）收取會款後，侵占入己之證據
    ，被告此部分侵占犯行，仍屬不能證明（詳後論述），原審
    就此部分對被告論罪科刑，而未為不另為無罪之諭知，亦有
    未恰。
    被告上訴意旨，仍否認被害人彭菊梅部分之冒標事實；檢察
    官上訴意旨以被告犯後態度甚差，恣意上訴不知悔改，認原
    審量刑過輕，均指摘原判決不當，固非可取，惟原審判決既
    有上開可議之處，自應由本院撤銷改判。
(二)、爰審酌被告犯後原坦承冒標詐欺之犯行，惟於在原審審理進
    行中開始翻異前詞，否認冒標彭菊梅部分之犯罪，並在原審
    陳稱其挪用收取之會款做其他合會之用並無違法之處，毫無
    坦承悔過之具體表現，而經原審傳喚多名證人到庭作證，浪
    費有限之司法資源，且詐騙及侵占金額合計高達517萬4600
    元，本應嚴罰重懲，惟念及被告前無不法前科，有臺灣高等
    法院被告全國前案紀錄表附卷足徵，素行尚佳，其以會養會
    ，週轉不靈，始一發不可收拾，造成難以彌補之過錯，參以
    被告犯後有找諸多被害人（包括被告犯罪之被害人，及停會
    未取得會款之民事被害人）彙算應償還被害人之金額，並陸
    續償還部分款項或提出米、雞或茶葉等實物折抵扣款（見證
    人戊○○、丑○○、宇○○、Ｔ○○、寅○○、Ｃ○○、玄
    ○○○、子○○、卯○○、辰○○之證述，見原審卷第139
    頁、第142頁、第144頁、第163頁、第176頁、第193至195頁
    、第197頁、第217、218、223、224、233頁），顯見其犯後
    尚有彌補過錯之意，上訴後除仍否認冒標彭菊梅部分之犯罪
    外，其他部分已坦白認錯，併參酌其生活狀況、品行、智識
    程度、犯罪之動機、目的、手段、所生危害，及公訴檢察官
    向本院請求從重量刑等一切情狀，分別量處如主文第2項所
    示之刑，並依修正前刑法第51條第5款規定，定應執行之刑
    ，以資儆懲。至於被告假冒彭菊梅、劉玉蘭之署押而偽造並
    行使之投標單7紙，業於各該會期開標後即行丟棄等情，既
    據被告陳稱在卷，復參酌一般民間互助會之習慣於歷次開標
    完後即當場撕毀或丟棄標單，自堪認被告所偽造之上開投標
    單7紙均已滅失無存，故被告在該等標單上所偽造之署押，
    亦無從另予宣告沒收，併此敘明。
貳、不另為無罪諭知部分：
一、公訴意旨另以：
(一)、被告有如犯罪事實欄一之(一)冒用彭菊梅、劉玉蘭名義投標，
    向活會會員及遭冒標會員收取會錢而詐財之犯行外，其對死
    會會員尚收取會款，而與犯罪事實欄一(一)犯行部分共詐得如
    附表十至十三所示之金額。因認被告此部分行為尚涉犯刑法
    第339條第1項之詐欺取財罪嫌云云。
(二)、另Ｆ○○明知應將所收取之會款，於得標會員得標後數日內
    ，交付予如附表九所示之得標會員收執，其竟基於意圖為自
    己不法所有之概括犯意，將各次應交付予得標會員之會款侵
    占入己，而挪用於其所召集其他互助會使用，並對得標會員
    一再藉詞拖延返還期限，造成得標會員受有如附表十四所示
    金額之損害。因認被告此部分行為尚涉犯刑法第335條第1項
    之普通侵占罪嫌云云。
二、按民間互助會已得標之死會會員，事後無論任一會員得標及
    其願出之標金若干，均須繳納當期全額之會款，縱為會首施
    用詐術，以他會員名義冒標，並向死會會員收取會款，因該
    等死會會員本負有繳納會款之義務，當非陷於錯誤而交付會
    款予會首，自無構成詐欺取財罪可言，已如前述。是以，起
    訴意旨將被告冒標後向死會會員所取得之會款，亦作為被告
    所詐得之款項，顯有誤會，是被告此部分之行為，自不構成
    詐欺犯罪。
三、次按刑法上之侵占罪，以持有他人之物而實行不法領得之意
    思為構成條件，自必須所侵占之物，於不法領得以前，即已
    在其實力支配之下，始與持有之要素相符（最高法院20年度
    上字第1573號判例意旨參照）。查，如附表十四所示之被害
    人Ｃ○○、子○○、潘冉妹、辰○○、Ｔ○○、亥○○等人
    ，在如附表十四所示之各互助會（民事合會）在約定開標日
    期投遞標單均未得標，而各該合會均未全部進行完畢，即已
    停會各節，業經Ｃ○○、子○○、潘冉妹、辰○○、Ｔ○○
    、亥○○等人在警詢證述綦詳（見偵查卷第63頁背面、第71
    頁背面、第66頁背面、第87頁、第45頁、第118頁、第78頁
    ）。是以，Ｃ○○等人既然尚未得標，被告自無依照民法第
    709條之7第2項規定「代得標會員收取會款，連同自己之會
    款交付得標會員」之情形。此外，檢察官復未舉證證明被告
    在停會之後向其他死會會員收取會款，及其具體金額。因此
    ，如附表十四所示之會款金額被告是否已代Ｃ○○等人收取
    ，即屬不能證明，揆諸上開判例意旨，被告此部分行為核與
    侵占罪之構成要件仍屬有間。
四、綜上所述，公訴意旨另起訴被告上開詐欺、侵占罪嫌，均與
    法定構成要件不合。此部分檢察官所提出之證據，不足為被
    告有罪之積極證明，其指出證明之方法，亦無從說服法院形
    成被告有罪之心證。此外，復查無其他積極確切證據，足認
    被告有何檢察官所指之詐欺、侵占犯行，基於無罪推定之原
    則，原應為被告無罪判決之諭知，惟公訴意旨既認此部分與
    前述論罪科刑之部分有實質上一罪之關係，爰不另為無罪之
    諭知。至於，未認定為被告侵占之金額部分，被害人仍得依
    據民事合會之法律關係向被告求償，併此敘明。
據上論結，應依刑事訴訟法第369條第1項前段、第364條、第299
條第1項前段，刑法第216條、第210條、第220條第1項、第2條第
1項前段、修正前刑法第56條、第339條第1項、第335條第1項、
第55條後段、第51條第5款，罰金罰鍰提高標準條例第1條前段，
判決如主文。
本案經檢察官午○○到庭執行職務。
中　　華　　民　　國　　96　　年　　1 　　月　　25　　日
            刑事第八庭  審判長法  官  羅  得  村
                              法  官  張  靜  琪
                              法  官  陳  宏  卿
上列正本證明與原本無異。
偽造文書罪部分，得上訴。
如不服本判決應於收受送達後十日內向本院提出上訴書狀，其未
敘述上訴之理由者並得於提起上訴後十日內向本院補提理由書（
均須按他造當事人之人數附繕本）。
侵占罪部分，不得上訴。
                              書記官  柯  孟  伶
中　　華　　民　　國　　96　　年　　1 　　月　　26　　日
【附表一】：（甲會）
┌────┬─────────────────────┐
│會    期│89年5 月20日至92年10月20日止              │
├────┼─────────────────────┤
│開標日期│每月20日晚上8 時開標                      │
├────┼─────────────────────┤
│會    員│共42人次，Ｆ○○、彭水平（參加二會）、彭菊│
│        │梅、Ｅ○○、Ｉ○○、徐瑞峰、Ｇ○○、Ｃ○○│
│        │、Ｓ○、Ｑ○○、劉真燕、Ｋ○○、呂秀春、呂│
│        │秀蓮、Ｂ○○、陳淳瑜、癸○○（參加二會）、│
│        │壬○○、Ｔ○○、子○○、寅○○、丑○○（會│
│        │單誤寫為余鳳珠）、Ｈ○○、辛○○、未○○、│
│        │戊○○、Ａ○○、Ｍ○○、Ｐ○○、Ｗ○○、連│
│        │森雄、地○○、Ｕ○○、林圳宏、許淑媛、廖月│
│        │蘭、陳玉珍、陳小蘭、陳玉蘭、亥○○。      │
├────┼─────────────────────┤
│金    額│一萬元                                    │
├────┼─────────────────────┤
│內 外 標│外標                                      │
└────┴─────────────────────┘
【附表二】：（乙會）
┌────┬─────────────────────┐
│會    期│89年7 月10日至91年12月10日止              │
├────┼─────────────────────┤
│開標日期│每月10日晚上8 時開標                      │
├────┼─────────────────────┤
│會    員│共30人次，Ｆ○○、Ｓ○、珍美行、黃順財（參│
│        │加二會）、Ｍ○○、Ｔ○○、癸○○、辰○○、│
│        │申○○、劉玉蘭、周武常、Ｊ○○、酉○○、許│
│        │淑媛、壬○○、庚○○、謝龍飛、Ｏ○○、江富│
│        │福、胡文男、彭菊梅、宙○○、Ｒ○○（參加二│
│        │會）、黃○○、陳小君、陳玉蓮、未○○、陳美│
│        │蘭                                        │
├────┼─────────────────────┤
│金    額│一萬元                                    │
├────┼─────────────────────┤
│內 外 標│外標                                      │
└────┴─────────────────────┘
【附表三】：（丙會）
┌────┬─────────────────────┐
│會    期│89年7 月10日至91年12月10日止              │
├────┼─────────────────────┤
│開標日期│每月10日晚上8 時開標                      │
├────┼─────────────────────┤
│會    員│共30人次，Ｆ○○、Ｓ○、辛○○、Ｖ○○、連│
│        │永東、Ｍ○○、Ｔ○○、壬○○（，原審誤載為│
│        │癸○○，Ｔ○○所借用之名義）、巳○○、謝秋│
│        │華、劉玉蘭、寅○○、戌○○、丙○○、Ｐ○○│
│        │（亥○○借用之名義）、壬○○、庚○○、謝龍│
│        │飛、Ｌ○○（亥○○借用之名義）、己○○、李│
│        │素梅、彭菊梅、宇○○、Ｒ○○（參加二會）、│
│        │乙○○、陳小君、陳玉蓮、許淑媛、陳小蘭    │
├────┼─────────────────────┤
│金    額│一萬元                                    │
├────┼─────────────────────┤
│內 外 標│外標                                      │
└────┴─────────────────────┘
【附件四】：（丁會）
┌────┬─────────────────────┐
│會    期│89年10月10日至92年3 月10日止              │
├────┼─────────────────────┤
│開標日期│每月10日晚上8 時開標                      │
├────┼─────────────────────┤
│會    員│共30人次，Ｆ○○、申○○、林詩衡、癸○○、│
│        │未○○、亥○○、天○○、Ｎ○○、丁○○（以│
│        │上三人均亥○○借用之名義）、Ｒ○○、Ｋ○○│
│        │、Ｃ○○、彭水平、子○○、宙○○、地○○、│
│        │甲○○、Ｔ○○、壬○○（參加二會）、庚○○│
│        │、謝龍飛、Ｂ○○、彭菊梅、許淑媛、李瑞賢、│
│        │劉玉蘭、陳小蘭、陳玉蓮、黃小蓮            │
├────┼─────────────────────┤
│金    額│一萬元                                    │
├────┼─────────────────────┤
│內 外 標│外標                                      │
└────┴─────────────────────┘
【附表五】：甲會互助會被告冒標所詐得之金額
┌──┬────┬────┬────┬────┬───────┐
│編號│冒標日期│被冒用人│冒標標息│活會人數│冒標所詐得金額│
├──┼────┼────┼────┼────┼───────┤
│1   │1.20.  │彭菊梅  │4000元  │10      │10000 元╳10人│
│    │        │        │        │        │共10萬元      │
└──┴────┴────┴────┴────┴───────┘
【附表六】：乙會互助會被告冒標所詐得之金額
┌──┬────┬────┬────┬────┬───────┐
│編號│冒標日期│被冒用人│冒標標息│活會人數│冒標所詐得金額│
├──┼────┼────┼────┼────┼───────┤
│1   │9.10.  │劉玉蘭  │1300元  │4       │10000元╳4 人 │
│    │        │        │        │        │共4萬元       │
├──┼────┼────┼────┼────┼───────┤
│2   │11.10.  │彭菊梅  │1000元  │3       │10000 元╳3 人│
│    │        │        │        │        │共3 萬元      │
└──┴────┴────┴────┴────┴───────┘
【附表七】：丙會互助會被告冒標所詐得之金額
┌──┬────┬────┬────┬────┬───────┐
│編號│冒標日期│被冒用人│冒標標息│活會人數│冒標所詐得金額│
├──┼────┼────┼────┼────┼───────┤
│1   │9.10.  │劉玉蘭  │1300元  │4       │10000元╳4 人 │
│    │        │        │        │        │共4萬元       │
├──┼────┼────┼────┼────┼───────┤
│2   │10.10.  │彭菊梅  │1000元  │3       │10000 元╳3 人│
│    │        │        │        │        │共3萬元（原審 │
│    │        │        │        │        │判決誤載為2萬 │
│    │        │        │        │        │元）          │
└──┴────┴────┴────┴────┴───────┘
【附表八】：丙會互助會被告冒標所得金額
┌──┬────┬────┬────┬────┬───────┐
│編號│冒標日期│被冒用人│冒標標息│活會人數│冒標所詐得金額│
├──┼────┼────┼────┼────┼───────┤
│1   │8.10.  │彭菊梅  │1700元  │8       │10000元╳8 人 │
│    │        │        │        │        │共8萬元       │
├──┼────┼────┼────┼────┼───────┤
│2   │9.10.  │劉玉蘭  │1700元  │8       │10000 元╳8 人│
│    │        │        │        │        │共8 萬元      │
└──┴────┴────┴────┴────┴───────┘
【附表九】：
┌──┬────┬───┬──────┬───────┐
│編號│得標時間│被害人│  侵占金額  │  會別        │
├──┼────┼───┼──────┼───────┤
│1   │91.12.20│戊○○│  35萬元    │甲互助會      │
├──┼────┼───┼──────┼───────┤
│2   │92.1.20 │丑○○│  83萬元    │甲互助會2 會  │
│    │        │      │            │（以本人及夫彭│
│    │        │      │            │瀛錦名義參加）│
├──┼────┼───┼──────┼───────┤
│3   │92.4.20 │Ｉ○○│  50萬6300元│甲互助會      │
├──┼────┼───┼──────┼───────┤
│4   │91.9.20 │寅○○│  35萬7300元│甲互助會      │
├──┼────┼───┼──────┼───────┤
│5   │92.1.20 │潘冉妹│  50萬600元 │甲互助會      │
│    │        │      │            │（以夫宙○○名│
│    │        │      │            │義參加）      │
├──┼────┼───┼──────┼───────┤
│6   │92.5.20 │潘冉妹│  51萬4600元│甲互助會      │
│    │        │      │            │（以女地○○名│
│    │        │      │            │義參加）      │
├──┼────┼───┼──────┼───────┤
│7   │91.10.10│亥○○│31萬8500元  │丁互助會1 會  │
├──┼────┼───┼──────┼───────┤
│8   │91.10.10│Ｔ○○│  35萬元    │乙互助會      │
├──┼────┼───┼──────┼───────┤
│9   │91.9.10 │宇○○│  35萬3700元│丙互助會      │
├──┼────┼───┼──────┼───────┤
│10  │91.11.10│卯○○│  33萬7400元│丙互助會      │
├──┼────┼───┼──────┼───────┤
│11  │91.10.10│子○○│  35萬6200元│丁互助會會    │
└──┴────┴───┴──────┴───────┘
【附表十】：（起訴甲互助會遭冒標之部分）
┌──┬────┬────┬──────┬────┐
│編號│冒標時間│被冒標人│冒標得標金額│詐得金額│
├──┼────┼────┼──────┼────┤
│1   │92.1.20 │彭菊梅  │4000元      │約42萬元│
└──┴────┴────┴──────┴────┘
【附表十一】：（起訴乙互助會遭冒標之部分）
┌──┬────┬────┬──────┬────┐
│編號│冒標時間│被冒標人│冒標得標金額│詐得金額│
├──┼────┼────┼──────┼────┤
│1   │91.9.10 │劉玉蘭  │1300元      │約30萬元│
├──┼────┼────┼──────┼────┤
│2   │91.11.10│彭菊梅  │1000元      │約30萬元│
└──┴────┴────┴──────┴────┘
【附表十二】：（起訴丙互助會遭冒標之部分）
┌──┬────┬────┬──────┬────┐
│編號│冒標時間│被冒標人│冒標得標金額│詐得金額│
├──┼────┼────┼──────┼────┤
│1   │91.9.10 │劉玉蘭  │1300元      │約30萬元│
├──┼────┼────┼──────┼────┤
│2   │91.10.10│彭菊梅  │1000元      │約30萬元│
└──┴────┴────┴──────┴────┘
【附表十三】：（起訴丁互助會遭冒標之部分）
┌──┬────┬────┬──────┬────┐
│編號│冒標時間│被冒標人│冒標得標金額│詐得金額│
├──┼────┼────┼──────┼────┤
│1   │91.8.10 │彭菊梅  │1700元      │約30萬元│
├──┼────┼────┼──────┼────┤
│2   │91.9.10 │劉玉蘭  │1700元      │約30萬元│
└──┴────┴────┴──────┴────┘
【附表十四】：
┌──┬────┬───┬──────┬───────┐
│編號│時間不詳│被害人│金額：新台幣│  會別        │
├──┼────┼───┼──────┼───────┤
│1   │未得標  │Ｃ○○│  42萬6400元│甲互助會      │
├──┼────┼───┼──────┼───────┤
│2   │未得標  │子○○│  37萬6300元│甲互助會      │
├──┼────┼───┼──────┼───────┤
│3   │未得標  │潘冉妹│  36萬300元 │乙互助會      │
│    │        │      │            │（以夫宙○○名│
│    │        │      │            │義參加）      │
├──┼────┼───┼──────┼───────┤
│4   │未得標  │辰○○│  約35萬元  │乙互助會      │
├──┼────┼───┼──────┼───────┤
│5   │未得標  │Ｔ○○│  35萬元    │丙互助會      │
├──┼────┼───┼──────┼───────┤
│6   │未得標  │亥○○│  67萬3200元│丙互助會2 會  │
│    │        │      │            │（以本人及夫劉│
│    │        │      │            │肇國名義參加）│
├──┼────┼───┼──────┼───────┤
│7   │未得標  │Ｃ○○│  33萬8700元│丁互助會      │
├──┼────┼───┼──────┼───────┤
│8   │未得標  │潘冉妹│  70萬4000元│丁互助會2 會  │
│    │        │      │            │（以夫宙○○、│
│    │        │      │            │女地○○名義參│
│    │        │      │            │加）          │
├──┼────┼───┼──────┼───────┤
│9   │未得標  │亥○○│  95萬5500元│丁互助會2 會  │
│    │        │      │            │（以天○○及劉│
│    │        │      │            │淑珍名義參加）│
└──┴────┴───┴──────┴───────┘
【附錄論罪科刑法條】
中華民國刑法第210條
偽造、變造私文書，足以生損害於公眾或他人者，處5 年以下有
期徒刑。
中華民國刑法第216條
行使第 210 條至第 215 條之文書者，依偽造、變造文書或登載
不實事項或使登載不實事項之規定處斷。
中華民國刑法第220條第1項
在紙上或物品上之文字、符號、圖畫、照像，依習慣或特約，足
以為表示其用意之證明者，關於本章及本章以外各罪，以文書論
。
中華民國刑法第339條第1項
意圖為自己或第三人不法之所有，以詐術使人將本人或第三人之
物交付者，處5 年以下有期徒刑、拘役或科或併科1 千元以下罰
金。
中華民國刑法第335條第1項
意圖為自己或第三人不法之所有，而侵占自己持有他人之物者，
處5 年以下有期徒刑、拘役或科或併科1 千元以下罰金。
